【裁判字號】    89,訴,11
【裁判日期】    890804
【裁判案由】    違反稅捐稽徵法
【裁判全文】
台灣台中地方法院刑事判決                            八十九年度訴字第一一號
    公  訴  人  臺灣台中地方法院檢察署檢察官
    被      告  甲○○
右列被告因違反稅捐稽徵法案件，經檢察官提起公訴（八十八年度偵緝字第一一三九
號），本院判決如左：
    主  文
甲○○商業負責人以明知為不實之事項，而填製會計憑証，處有期徒刑貳月，緩刑貳
年。
    事  實
一、甲○○係台北縣汐止鎮○○路○段三三三巷三號三樓復村企業有限公司（下稱復
    村公司）之董事，為公司法第八條第一項所稱之公司負責人，係納稅義務人，亦
    係商業會計法所稱之商業負責人，同時為從事業務之人，負有據實製作各類所得
    扣繳暨免扣繳憑單（下稱扣繳憑單）之義務。其於民國（下同）八十年一月間某
    日，明知劉勝雄（原名乙○○）於七十九年九月至十二月間受僱於復村公司，所
    支領之薪資僅約新台幣（下同）九萬元，竟委由不知情之會計師（姓名年籍不詳
    ），在業務上製作之扣繳憑單之原始商業會計憑証，虛偽登載復村公司支付劉勝
    雄薪資為二十萬零二百五十元之不實內容，且於八十年二、三月間某日，委由不
    知情之會計師，在其業務上製作之營利事業所得稅結算申報書上，填載復村公司
    支付薪資含上開支付劉勝雄薪資二十萬二百五十元之不實內容，浮報劉勝雄之薪
    資十一萬二百五十元，再於八十三年二月二十日至三月底間某日，持上開偽造之
    扣繳憑單及營利事業所得稅結算申報書而行使之，向財政部臺灣省北區國稅局台
    北縣分局申報復村公司七十九年度之營利事業所得稅，足以生損害於劉勝雄及財
    政部臺灣省北區國稅局台北縣分局稅捐稽徵之正確性。嗣於八十七年間，台北縣
    稅捐稽徵處通知劉勝雄應補繳七十九年度之所得稅款，劉勝雄始查得上情。
二、案經劉勝雄訴由臺灣板橋地方法院檢察署呈請臺灣高等法院檢察署核令移轉臺灣
    臺中地方法院檢察署檢察官偵查起訴。
    理  由
一、訊據被告對於右揭時地向稅捐機關申報復村公司稅捐時，於扣繳憑單及營利事業
    所得稅申報書等業務文書上，虛報劉勝雄薪資之事坦承不諱（八十八年十二月十
    日偵訊），復與証人即告訴人劉勝雄之指証大致相符（八十七年六月十二日偵訊
    ），並有劉勝雄之各類所得扣繳憑單乙紙附卷可佐，足証被告自白與事實相符；
    又被告係復村公司董事，亦有臺灣省政府建設廳函附之復村公司設立登記事項卡
    影本附卷可佐，其係公司法第八條所規定之公司負責人及係商業會計法第四條之
    商業負責人甚明。再參以所得稅法第九十二條第一項之規定：第八十八條各類所
    得稅款之扣繳義務人，應於每年一月底前將上一年內扣繳各納稅義務人之稅款數
    額，開具扣繳憑單，彙報稽徵機關查核；及所得稅法第七十一條規定：納稅義務
    人應於每年二月二十日起至三月底止，填具結算申報書，向該管稽徵機關申報等
    規定，是被告應係於八十年一月間某日委由不知情之會計師填載扣繳憑單，及於
    八十年二月二十日至三月底間，委由不知情之會計師填載營利事業所得稅申報書
    等情，亦堪認定。事証明確，被告右揭犯行，堪予認定。
二、按行為後法律有變更者，適用裁判時之法律，但裁判前之法律有利於行為人者，
    適用最有利於行為人之法律，刑法第二條第一項定有明文。查商業會計法業經總
    統於八十四年五月十九日修正公布，於同年月二十一日生效，其中以明知為不實
    之事項，而填製會計憑証者，依修正前商業會計法第六十六條第一款之規定，處
    五年以下有期徒刑、拘役或一萬元以下罰金；而依修正後商業會計法第七十一條
    第一款之規定，處五年以下有期徒刑、拘役或科或併新臺幣十五萬元以下罰金。
    是比較新舊法結果，以修正前商業會計法第六十六條第一款之規定較修正後商業
    會計法第七十一條第一款之規定為輕，依刑法第二條第一項但書之規定，本件自
    應適用修正前之商業會計法處斷。再按營利事業填報「各類所得扣繳暨免扣繳憑
    單」，乃附隨其業務而製作，為業務上所掌文書，此種扣繳憑單內容如有不實，
    而足生損害於公眾及他人，即係犯業務上登載不實文書之罪名，最高法院七十年
    九月二十一日第九次刑事庭會議決議可資參照；又各類所得扣繳暨免扣繳憑單係
    屬修正前商業會計法第十三條第一款（即修正後商業會計法第十五條第一款）規
    定商業會計憑証中之原始憑證，最高法院八十七年臺上字第五六七號判決可資參
    照。
三、查被告係復村公司董事，係公司法第八條所規定之公司負責人，而為修正前商業
    會計法第四條所稱之商業負責人，其明知劉勝雄所領薪資未達二十萬二百五十元
    ，竟仍將該不實之事項，虛偽登載於其業務上所作成之扣繳憑單之商業會計憑証
    及營利事業所得稅結算申報書，足以生損害於劉勝雄及稅捐稽徵之正確性，且再
    持向稅捐稽徵機關申報營利事業所得稅；核其虛偽填載業務上作成之扣繳憑單之
    商業會計憑証之所為，係犯修正前商業會計法第六十六條第一款之以明知為不實
    之事項而填製會計憑証罪及刑法第二百十六條、第二百十五條之行使業務上登載
    不實文書罪；至其虛偽填載營利事業所得稅結算申報書再據以行使，係犯刑法第
    二百十六條、第二百十五條之行使業務上登載不實文書罪。又被告使不知情之會
    計師製作不實之扣繳憑單及營利事業所得稅申報書，並持以向稅捐機關申報營利
    事業所得稅，均係利用不知情之會計師為之，均屬間接正犯。又被告偽造業務上
    登載不實文書之低度行為，為行使業務上登載不實文書之高度行為所吸收，均不
    另論罪；又其先後行使業務上之文書扣繳憑單及營利事業所得申報書，係時間緊
    接，犯罪構成要件相同，顯係基於概括犯意反覆為之，為連續犯，應僅成立一罪
    ，並依法加重其刑。另被告以一行為偽造扣繳憑單後，進而行使，同時觸犯以明
    知為不實之事項而填製會計憑証罪及行使業務上登載不實文書罪，因前者所保護
    者係商業會計事務處理之正確性，而後者所保護者係業務文書之公正信用，二者
    保護法益不同，係一行為觸犯二罪名，應為想像競合犯，是上開連續行使業務上
    登載不實文書罪與以明知為不實之事項而填製會計憑証罪二罪間，應從一重之以
    明知為不實之事項而填製會計憑証罪處斷。另公訴人對被告行使偽造之營利事業
    所得稅申報書上業務文書登載不實部分之犯行，雖未據起訴，惟與起訴部分有牽
    連犯之裁判上一罪關係，又公訴人對被告所犯修正前商業會計法第六十六條第一
    款之罪部分，於起訴法條雖未論及，惟該部份起訴事實已記載明確，有實質上一
    罪關係，依刑事訴訟法第二百六十七條之規定，為起訴效力所及，本院自得一併
    審判，附此敘明。爰審酌被告係屬初犯，犯罪之動機及目的係為逃漏稅捐而虛列
    他人薪資，手段並非出於暴力，暨其犯罪所致之危害及犯後態度等一切情狀，量
    處如主文所示之刑。末查被告未曾受有期徒刑以上刑之宣告，有本院刑事被告前
    科紀錄表在卷可按，被告坦承犯行，深具悔意，其經此教訓，當知警惕而無再犯
    之虞，本院綜核各情，所宣告之刑，認以暫不執行為適當，併予宣告緩刑，以啟
    自新。
四、公訴意旨另以：被告甲○○虛報劉勝雄薪資部分，另涉犯稅捐稽徵法第四十一條
    罪嫌云云。惟按犯罪事實應依証據認定之，無証據不得推定其犯罪事實，又犯罪
    不能証明或証據不足者，應諭知無罪之判決，刑事訴訟法第三百零一條定有明文
    。查稅捐稽徵法第四十一之逃漏稅捐罪，係結果犯，須納稅義務人以詐術或不正
    當方法為逃漏稅捐之手段，並因此造成逃漏稅捐之結果，始成立該罪；倘未致生
    逃漏稅捐之結果，尚難以該罪相繩。查本件被告甲○○於八十年間虛報劉勝雄薪
    資而申報復村公司營利事業所得稅之逃漏稅捐部分，經本院向稅捐單位函查，因
    已逾保管年限，相關資料俱已銷燬，有財政部台灣省北區國稅局台北縣分局八十
    九年四月二十七日北區國稅北縣資第八九０八八六七八號函及八十九年五月二十
    三日北區國稅北縣資第八九０九二七一六號函可佐，既無証據証明被告因虛報劉
    勝雄薪資而漏報復村公司所得額，確能因此逃漏復村公司營利事業所得稅，是此
    部分犯罪不能証明，惟公訴人顯認此部分與前開有罪部分，有牽連犯之裁判上一
    罪關係，自不另為無罪之諭知，附此敘明。
據上論斷，應依刑事訴訟法第二百九十九條第一項前段、修正前商業會計法第六十六
條第一款、刑法第十一條前段、第二條第一項但書、第五十六條、第二百十六條、第
二百十五條、第五十五條、第七十四條第一款，罰金罰鍰提高標準條例第一條前段，
判決如主文。
本案經檢察官許睦坪到庭執行職務。
中      華      民      國    八十九    年      八      月      四      日
                                   臺灣台中地方法院刑事第一庭
                                         法  官  黃  家  慧
右正本證明與原本無異。
如不服本判決，應於判決送達後十日內向本院提出上訴狀，上訴於臺灣高等法院臺中
分院( 須附繕本 )。
                                         書記官
中      華      民      國    八十九    年      八      月      四      日
附錄論罪科刑法條
刑法第二百十六條
行使第二百十條至第二百十五條之文書者，依偽造、變造文書或登載不實事項或使登
載不實事項之規定處斷。
刑法第二百十五條
從事業務之人，明知為不實之事項，而登載於其業務上作成之文書，足以生損害於
公眾或他人者，處三年以下有期徒刑、拘役或五百元以下罰金。
修正前商業會計法第六十六條


司法院資訊處製作；財團法人民間司法改革基金會備份。
